---
title: "Proyecto M1 - Modelo Baseline"
subtitle: "NSW - Household goods retailing"
date: 2026-09-13
format:
  html:
    embed-resources: true
---

```{r}
library(fpp3)

mi_serie <- aus_retail |> 
  filter(`Series ID` == "A3349397X")
mi_serie |> glimpse()
```

```{r}
mi_serie |> autoplot(Turnover)
```

La serie muestra una tendencia claramente creciente a lo largo de todo el periodo (1982-2020): el nivel de ventas sube de forma sostenida año con año.

También se observa un patrón que se repite cada diciembre, con un pico marcado por la temporada navideña, seguido de una caída en los meses posteriores.

Un punto importante es que el tamaño de estos picos de diciembre no se mantiene constante: al inicio de la serie las subidas son pequeñas, pero conforme el nivel general de la serie aumenta, los picos también se hacen más grandes. Esto indica que la variabilidad de la serie no es constante, sino que crece junto con el nivel de ventas. Por esta razón, antes de continuar con el análisis es necesario aplicar una transformación que estabilice esta variabilidad. (se necesita **estabilizar la varianza** con transformación log o Box-Cox antes de hacer la descomposición STL).

```{r}
mi_serie |> gg_season(Turnover)
mi_serie |> gg_subseries(Turnover)
```

El gráfico de estacionalidad por año (gg_season) confirma que el patrón se repite de forma consistente: las ventas bajan en febrero y suben de manera sostenida hasta alcanzar su punto más alto en diciembre, en todos los años de la muestra. Sin embargo, se observa que en los años más recientes el aumento de diciembre es proporcionalmente mayor que en los años iniciales de la serie.

El gráfico por subseries (gg_subseries) muestra que cada mes, por separado, tiene una tendencia creciente a lo largo del tiempo, y que el nivel promedio de diciembre (línea azul) es notablemente más alto que el de cualquier otro mes, confirmando a diciembre como el pico estacional de la serie.

```{r}
lambda <- mi_serie |> 
  features(Turnover, guerrero) |> 
  pull(lambda_guerrero)

lambda
```

```{r}
mi_serie |> 
  autoplot(box_cox(Turnover, lambda))
```

Para estabilizar la varianza se utilizó una transformación de Box-Cox, con el parámetro lambda seleccionado automáticamente mediante el método de Guerrero, obteniendo un valor de lambda = 0.409.

Al graficar la serie transformada se observa que el tamaño de los picos estacionales de diciembre ahora es consistente a lo largo de todo el periodo, a diferencia de la serie original donde estos picos crecían junto con el nivel de la serie. Esto confirma que la transformación corrigió adecuadamente el problema de varianza no constante.

```{r}
mi_serie_dcmp <- mi_serie |>
  model(STL(box_cox(Turnover, lambda) ~ season(window = "periodic"),robust=TRUE))

mi_serie_dcmp |> 
  components() |> 
  autoplot()
```

Se aplicó una descomposición STL sobre la serie transformada, usando una ventana estacional periódica.

La componente de tendencia muestra un crecimiento suave y sostenido a lo largo de todo el periodo, sin señales de estacionalidad ni ruido. La componente estacional (season_year) muestra un patrón anual estable, con amplitud prácticamente constante. Finalmente, el remainder se comporta como ruido, sin un patrón sistemático evidente ni relación con la tendencia o la estacionalidad, salvo por algunos valores atípicos puntuales. Esto indica que la descomposición STL capturó adecuadamente la estructura de la serie.

```{r}
# División Train/Test (últimos 24 meses = test)
# slice() corta por POSICIÓN, (no por fecha)
# train = todo menos las últimas 24 filas
# test = esas 24 últimas 

mi_serie_train <- mi_serie |>
  slice(1:(n() - 24))

mi_serie_test <- mi_serie |>
  slice((n() - 23):n())

# verificar quue el test debe tener exactamente 24 meses
mi_serie_test |> nrow()

# Ajuste Estacional + Modelo Baseline (sólo train)
# decomposition_model() hace la descomposición y el pronóstico en un solo paso. 
# se usa el mismo lambda que ya calculamos con guerrero() 

ajuste_baseline <- mi_serie_train |>
  model(
    stl_snaive_rw = decomposition_model(
      
      # descomposición: separa tendencia+ruido de estacionalidad;sobre la serie ya transformada (varianza estable)
      STL(box_cox(Turnover, lambda) ~ season(window = "periodic")),
      
      # modelo para la parte ESTACIONAL (season_year)
      SNAIVE(season_year),
      
      # modelo para la parte AJUSTADA/sin estacionalidad (season_adjust)
      RW(season_adjust ~ drift())
    )
  )

# modelo ajustado
ajuste_baseline |> report()
```
Se ha dividido la serie en un conjunto de entrenamiento (todos los meses excepto los últimos 24) y un conjunto de prueba (los últimos 24 meses). Básicamente lo que se hizo fue que sobre el conjunto de entrenamiento se ajustó el modelo baseline, el cual combina una descomposición STL (sobre la serie transformada con Box-Co) con dos modelos: 

SNAIVE() para pronosticar la componente estacional, y una caminata aleatoria con drift (RW con drift) para 
pronosticar la componente ajustada estacionalmente.

```{r}
# Hacemos el pronóstico en test (para evaluarlo)
forecast_test <- ajuste_baseline |>
  forecast(h = nrow(mi_serie_test))
# Ahora si evaluamos 
accuracy_baseline <- forecast_test |>
  accuracy(mi_serie)

accuracy_baseline
```
Obtuvo un MASE del 1.60, esto indica que la descomposición no mejoró en el pronóstico en este caso. Aunque la descomposición no mejoró el desempeño en este caso, los residuales muestran independencia (ACF1 ≈ 0) y el MAPE de 5.07% es aceptable, sugiriendo que el modelo captura la estructura general de la serie. Este modelo baseline podría servir en el futuro cuando veamos modelos mas sofisticados. 

```{r}
ajuste_baseline |> 
  select(stl_snaive_rw) |>
  gg_tsresiduals() +
  labs(title = "Diagnósticos de Residuales - Modelo Baseline")
```
Los diagnósticos de residuales muestran que el modelo se ajusta adecuadamente.

```{r}
# Visualizamos la tabla de accuracy completa
accuracy_baseline |> 
  select(.model, .type, RMSE, MAE, MAPE, MASE, RMSSE) |> 
  knitr::kable(
    caption = "Métricas de precisión del modelo baseline en Train y Test",
    digits = 3
  )
```

```{r}
# Reentrenamos con toda la serie
modelo_final <- mi_serie |>
  model(
    stl_snaive_rw = decomposition_model(
      STL(box_cox(Turnover, lambda) ~ season(window = "periodic")),
      SNAIVE(season_year),
      RW(season_adjust ~ drift())
    )
  )

modelo_final |> report()
```

```{r}
# pronóstico a 24 meses
forecast_24 <- modelo_final |> 
  forecast(h = 24)

forecast_24
```

```{r}
# graficamos el pronóstico
forecast_24 |> 
  autoplot(mi_serie) +
  labs(
    title = "NSW - Household Goods Retailing",
    subtitle = "Pronóstico 24 meses | Modelo Baseline: STL + SNAIVE + RW(drift)",
    y = "Turnover (AUD Million)",
    x = "Año"
  ) +
  theme_minimal()
```

```{r}
# tabla de pronósticos
forecast_24 |> 
  as_tibble() |> 
  select(Month, .mean) |> 
  rename("Período" = Month, "Pronóstico" = .mean) |> 
  knitr::kable(
    caption = "Pronóstico a 24 meses",
    digits = 2
  )
```

El modelo baseline reentrenado en la serie completa genera un pronóstico a 24 meses que mantiene la tendencia creciente observada históricamente y preserva el patrón estacional característico (picos en diciembre). Los intervalos de confianza del 80% y 95% se ensanchan progresivamente hacia el horizonte, reflejando apropiadamemte el aumento de incertidumbre a medida que se aleja del final de la serie.
